【裁判字號】    98,訴,1883
【裁判日期】    990427
【裁判案由】    確認本票債權不存在等
【裁判全文】
臺灣板橋地方法院民事判決              98年度訴字第1883號
原      告  乙○○
訴訟代理人  趙培宏律師
            邱任晟律師
被      告  甲○○
訴訟代理人  賴錫卿律師
上列當事人間請求確認本票債權不存在等事件，經本院於民國99
年4月6日言詞辯論終結，判決如下：
    主  文
確認被告甲○○對李忭蓀所有之本票債權新台幣41萬7600元不存
在。
本院97年度執助字第146號返還價金強制執行事件，98年7月21日
強制執行金額計算書分配表次序5、11被告甲○○之債權及執行
費，應予剔除，不列入分配。
訴訟費用由被告負擔。
    事實及理由
一、原告主張：
（一）本院97年度執助字第146號強制執行事件（以下稱系爭強
      制執行事件），被告甲○○持本院民國92年7月15日核發
      之90年度民執宇字第22411號債權憑證為執行名義，並以
      債權額即本票票款新台幣（下同）41萬7600元聲明參與分
      配。經執行法院以98年7月21日板院輔97執助梅字第146號
      通知更正分配結果，被告甲○○受分配之金額包括執行費
      20萬787元。原告於98年8月3日依法對系爭分配表聲明異
      議後，執行法院並未認原告之異議為正當而更正分配表，
      依強制執行法第40條第1項規定之反面解釋，原告之異議
      即未終結，且執行法院已於8月10日將原告聲明異議之情
      事轉知被告知悉，並定期請被告陳述意見，被告不同意原
      告之異議，故原告依強制執行法第41條第1項提起本件分
      配表異議之訴，自屬有據。另其主張被告與執行債務人李
      忭蓀並無債權債務關係存在，禁止被告參與分配，以保障
      原告依強制執行程序受分配之法律上利益，自有確認利益
      及權利保護之必要。
（二）原告前向法院聲請對李忭蓀核發支付命令後，李忭蓀有聲
      明異議且其住址為「台北市○○○路○段283號2樓」，該
      址與本院92年4月14日90年度民執宇字第22411號通知所載
      被告甲○○之住址相同，足徵被告甲○○及李忭蓀之住所
      既相同，衡諸常情，彼等即具有一定密切之生活關係，氣
      同連枝，不可能存在債權債務關係。被告甲○○先前以該
      不實債權聲請拍賣本件執行標的，如今卻又參與分配，顯
      係為妨礙原告行使權利，故被告甲○○對李忭蓀顯無債權
      存在。又被告甲○○既有代為處理本件原告與李忭蓀間之
      糾紛，益徵其對李忭蓀確無債權存在。蓋被告甲○○與李
      忭蓀間若無共同利益關係，其何須幫李忭蓀處理，由此可
      知被告甲○○係於協調不成後，以製造不實債權之方式企
      圖妨礙原告行使權利。
（三）況被告參與分配時所提出由李忭蓀簽發之本票，筆跡完全
      不同，顯非同一人所簽具，故該本票是否係他人偽造，亦
      非無疑。
（四）退萬步言，縱使甲○○之本票權利真正，但該本票到期日
      為89年6月20日，被告逾期具狀聲明參與分配，其對李忭
      蓀之票據債權自因罹於時效而消滅，原告爰代位李忭蓀對
      被告提出拒絕給付之時效抗辯等語。
（五）聲明：
      確認被告對李忭蓀所有之本票債權41萬7600元不存在。
      本院97年度執助字第146號返還價金強制執行事件，98
        年7月21日強制執行金額計算書分配表次序5、11被告甲
        ○○之債權及執行費，應予剔除，不列入分配。
二、被告則以：
（一）其對於訴外人李忭蓀確實有41萬7600元之債權，此有李忭
      蓀出具之本票為證，其持有該本票，有實質上權利，且該
      債權亦經臺灣臺北地方法院90年度促字第30256號支付命
      令確定，有其確定力存在，並經本院核發債權憑證在案。
（二）原告所提起本件訴訟，並無理由，原告僅以推測之詞懷疑
      其債權之真實性，妨礙其對李忭蓀行使權利，並未具體舉
      證被告債權係虛偽，而未盡其舉證之責。
（三）關於原告稱被告之本票債權已罹於消滅時效，原告爰代李
      忭蓀主張時效抗辯，惟代位權並非在異議權之範圍內，且
      原告亦不能代李忭蓀來主張時效抗辯。況本件其聲請上開
      90年度促字第30256號支付命業已確定，縱本票請求權罹
      於時效，亦得以支付命令聲請執行等語置辯。並答辯聲明
      ：原告之訴駁回。
三、原告主張其為本院97年度執助字第146號強制執行事件債權
    人，訴外人李忭蓀則為執行債務人，本件被告執李忭蓀為發
    票人名義面額41萬7600元之本票，聲明參與分配，經執行法
    院以98年7月21日板院輔97執助梅字第146號計算分配及定同
    年8月19日為分配期日，被告受分配之金額包括執行費為20
    萬787元，原告於98年8月3日對系爭分配表聲明異議，被告
    於同年月18日為反對陳述等情，為被告所不爭執，並有系爭
    強制執行事件執行金額計算書分配表、本票影本等附卷可稽
    ，並經本院調取系爭強制執行事件卷證核閱無誤，此部分原
    告之主張，應屬真實。惟原告另主張被告對李忭蓀確無債權
    存在，被告甲○○係不實債權之方式企圖妨礙原告行使權利
    ，且被告參與分配時所提出由李忭蓀簽發之本票，筆跡完全
    不同，該本票係他人偽造，又縱使甲○○之本票權利真正，
    因逾期具狀聲明參與分配，其對李忭蓀之票據債權自因罹於
    時效而消滅，其得代位李忭蓀行使拒絕給付之時效抗辯等語
    ，則為被告所爭執，並以上開情詞置辯。從而本件兩造爭執
    要點厥為：被告是否為系爭本票之權利人；原告主張代位李
    忭蓀行使拒絕給付之時效抗辯有無理由。
四、被告是否為系爭本票之權利人：
（一）按本票是否真實，應由執票人負證明之責，故發票人主張
      本票係偽造，依非訟事件法第101條第1項規定對執票人提
      起確認本票係偽造或不存在之訴者，自應由執票人就本票
      為真正之事實，先負舉證之責（參照最高法院70年度台上
      字第1016號裁判意旨）。
（二）本件原告爭執被告持有之系爭本票（見本院卷第36頁）與
      共同被告丙○○持有之本票（見本院卷第24頁），其發票
      人均為李忭蓀，然上開2份本票筆跡顯然不同，爰質疑本
      件系爭本票之真實性。經查，系爭本票字跡橫豎分明，字
      體較為工整剛勁，與共同被告丙○○持有之本票字跡偏屬
      行草，較為圓融流暢，顯有不同；另系爭本票發票日期為
      89年6月20日，丙○○持有之本票發票日期為88年3月21日
      ，二者並非時隔久遠，故以目視比對足堪認原告所述非出
      於同一人簽發之情，應屬可採信。惟究竟何被告持有之本
      票非由發票人李忭蓀簽發？本院審酌共同被告丙○○提出
      ，並為兩造所不爭執之李忭蓀於98年間在美國書寫立具，
      經我國洛杉磯經濟文化辦事處驗證簽字屬實之借款證明書
      （見本院卷第52頁），該證明書撰寫字跡與丙○○持有之
      本票發票字跡同屬行草圓融流暢。是依上2份本票及證明
      書字跡判斷，本件被告持有之系爭本票，應非發票人李忭
      蓀所簽發，從而原告質疑系爭本票之真正性，誠屬有據。
      至於被告另辯以授權簽發云云，未據其具體指陳如何授權
      ，自難採信，此外被告復未能另行舉證系爭本票真正，故
      其持系爭本票主張對發票人李忭蓀有票據債權，顯難認合
      法有理。
五、原告主張代位李忭蓀行使拒絕給付之時效抗辯有無理由：
（一）何況本件被告持系爭本票以李忭蓀為相對人，向臺灣臺北
      地方法院聲請核發90年度促字第30256號支付命令，嗣以
      支付命令為執行名義執行無效果，經本院92年7月15日核
      發之90年度民執宇字第22411號債權憑證，其後於本件97
      年度執助字第146號返還價金強制執行事件，再以上開債
      權憑證聲明參與分配，此均為兩造所不爭執。
（二）次按票據上之權利，對匯票承兌人及本票發票人，自到期
      日起算，見票即付之本票，自發票日起算，3年間不行使
      ，因時效而消滅；又消滅時效因聲請強制執行而中斷；而
      時效中斷者，自中斷之事由終止時，重行起算；再經確定
      判決或其他與確定判決有同一效力之執行名義所確定之請
      求權，其原有消滅時效期間不滿5年者，因中斷而重行起
      算之時效期間為5年。查本件被告持有之系爭本票聲請支
      付命令，其所依據者無非對發票人李忭蓀之票款請求權，
      依上開票據法第22條第1項前段之規定，該3年之時效業經
      被告聲請強制執行而中斷，並自中斷之事由終止即核發債
      權憑證時重行起算，故被告所取得債權憑證之請求權，其
      消滅時效之期間延長為5年。則被告於本院92年7月15日核
      發取得債權憑證後，遲至98年5月11日始具狀聲明參與分
      配程序（見本院年度執助字第146號強制執行事件參與分
      配卷），已因被告於5年間不行使而罹於消滅時效，是以
      縱認系爭本票為真正，被告確為票據權利人，其對發票人
      李忭蓀請求清償票款之債權，亦已罹於時效。原告主張代
      位李忭蓀行使時效抗辯，被告不得以系爭本票債權對票據
      債務人李忭蓀行使參與分配之情，亦屬可採。
六、據上，本件原告主張被告與執行債務人李忭蓀並無債權債務
    關係存在，禁止被告參與分配，以保障原告依強制執行程序
    受分配之法律上利益，自有確認利益及權利保護之必要；另
    原告基於分配表異議權，訴請被告受分配金額應剔除不得分
    配，均屬有理由，應予准許，爰判決如主文所示。本件事證
    已臻明確，兩造其餘攻擊、防禦及立證方法，核與判決結果
    無影響，爰不一一論述。
七、結論：
    本件原告之訴為有理由，依民事訴訟法第第78條，判決如主
    文。
中    華    民    國    99    年    4     月    27    日
                  民事第二庭    法  官  陳財旺
以上正本係照原本作成。
如對本判決上訴，須於判決送達後20日內向本院提出上訴狀。
中    華    民    國    99    年    4     月    27    日
                                書記官  林珊慧

司法院資訊處製作；財團法人民間司法改革基金會備份。
